【裁判字號】    99,訴,110
【裁判日期】    990513
【裁判案由】    土地增值稅
【裁判全文】
臺北高等行政法院判決
                                       99年度訴字第110號
                                    99年4 月29日辯論終結
原      告  甲○○
被      告  桃園縣政府地方稅務局
代  表  人  乙○○（局長）
訴訟代理人  丙○○
上列當事人間土地增值稅事件，原告不服桃園縣政府中華民國98
年11月18日府法訴字第0980344825號訴願決定，提起行政訴訟，
本院判決如下：
    主  文
原告之訴駁回。
訴訟費用由原告負擔。
    事實及理由
一、事實概要：
    原告於民國（下同）92年5 月7 日將坐落於桃園縣平鎮市○
    ○段183 、183-1 、183-3 、317 、317-4 、268(持分192/
    1000) 地號等6 筆土地（以下合稱系爭土地）辦理信託登記
    予受託人郭有禮、羅丙松、許軒及許琭，並分別於92年
    5 月12日、92年5 月20日及92年8 月27日再以受託人之名義
    ，將系爭土地捐贈登記予澎湖縣望安鄉公所，並辦理土地移
    轉現值之申報。嗣經被告查得原告於92年5 月2 日即訂約將
    系爭土地出售與訴外人洪炳輝（96年8 月20日更名為洪秉鈞
    ，98年2 月27日再更名為洪義鈞），惟原告未於出售時依規
    定申報土地移轉現值，卻以信託登記移轉方式，藉以規避繳
    納土地增值稅，被告遂核定補徵原告土地增值稅共計新臺幣
    （下同）6,075,005 元，原告不服，主張系爭土地係於92年
    5 月以公告現值3 % 左右價格售予訴外人洪炳輝，洪炳輝在
    取得原告之信託名義後為避繳土地增值稅，以捐贈方式移轉
    予澎湖縣望安鄉公所。原告俟再次買賣時，再繳納土地增值
    稅再過戶為由，申請復查，經被告以98年7 月22日桃稅法字
    第0980083248號復查決定駁回其復查之申請（下稱原處分）
    ，未獲變更，原告仍表不服，提起訴願，亦遭決定駁回，遂
    向本院提起行政訴訟。
二、本件原告主張：
  (一)系爭土地之受託人違反信託法，捐贈行為自始無效：
    1.依內政部92年4 月11日法律字第0920011607號函之內容：
     「 …。二、按信託法第1 條之規定：『稱信託者，謂委託
      人將財產權移轉或為其受託他處分，使受託人依信託本旨
      ，為受益人之利益或為特定之目的，管理或處分信託財產
      之關係。』準此，信託關係之成立，除須依信託本旨，為
      受益人之利益或特定之目的，積極管理或處分信託財產。
      …三、…；其信託之目的，除『拋棄所有權』外，受託人
      且有管理、處分信託財產等權限。…」
    2.依據內政部92年9 月9 日內授中辦地字第0920014033號函
      之內容：「信託財產乃受益人受益權之所繫，非受託人之
      自有財產，倘受託人欲以『受託人名義』為捐贈，縱為信
      託契約所約定，其約定亦與信託本旨有違。…」意即受託
      人於信託關係存續期間，不得將信託財產贈與第三人。
    3.本案土地之捐贈登記，受託人將「信託財產」以「捐贈」
      方式移轉登記，違反信託本旨，亦即違反憲法，自始無效
      ，原告已向桃園縣平鎮地政事務所申請回復登記，要求將
      平鎮市○○段268 、183 、183-3 、317 、317-4 地號之
      土地所有權移轉登記塗銷。
    4.信託法於85年1 月26日生效後，依據上開92年4 月11日法
      律字第0920011607號函及92年9 月9 日內授中辦地字第09
      20014033號函，其解釋內容並非新增法律，其生效日應係
      信託法之生效日─85年1 月26日，惟桃園縣平鎮地政事務
      所98年7 月15日函覆之理由三，竟辯稱內政部92年9 月9
      日內授中辦地字第0920014033號函已過92年5 月22日登記
      收件日，違反法律不溯及既往之原則。
    5.系爭土地出售時，原告同意暫以信託程序辦理以確保買方
      之權益，且土地登記申請書之信託契約內容記載受益人為
      原告本人，是為自益信託，故應不致發生違法移轉而逃稅
      。但受託人卻鑽稅法漏洞向被告及財政部國稅局相繼申請
      免稅證明，免稅證明之權利人卻為受託人，致以受託人之
      名義取得受贈機關（即澎湖縣望安鄉公所）之抵稅證明。
      由此可見整個移轉過程出現漏洞，致使原告之財產無故滅
      失，依憲法第15條政府應保障人民之財產權規定，原告之
      財產應受公家機關之保護，如今原告未獲抵稅之利益卻要
      承擔賦稅之責任，實不符實質課稅之原則。
    6.綜上，被告未查明何者為信託受益人，恣意出具免稅證明
      予受託人，方造成本件土地未繳稅即遭移轉之情形，故被
      告課徵原告土地增值稅，難令原告甘服。
  (二)買賣交易尚未確定名義人辦理過戶前，應無繳納土地增值稅
    之義務：
    1.本件買賣交易尚未完成，尚待確定何者為指定名義人以辦
      理過戶及後續程序，而當買賣交易完成時，自會申請繳納
      土地增值稅，絕無漏稅之可能。是以，在未進一步進行後
      續程序前，原告自無繳納土地增值稅之義務。
    2.土地買賣案件中若未繳納土地增值稅，地政事務所會主動
      拒絕過戶。本件土地買賣案件，依約係買方繳付土地增值
      稅後方能過戶，故原告並無逃漏繳納土地增值稅之必要與
      誘因。
    3.本件原告才係被害人，系爭土地應依違反信託法，回復登
      記予原告，將來若有出售行為時，地政事務所自會審核有
      無繳納土地增值稅，有繳納方可過戶，亦即無規避土地增
      值稅之情形。故被告不應認定原告（土地出售人）有逃漏
      土地增值稅之行為，反對違反信託法不得捐贈委託人財產
      之事實不予認定。
  (三)綜上所述，原處分及訴願決定均有違誤之處，為此，原告依
    據行政訴訟法第4 條第1 項規定，提起本件撤銷訴訟，並聲
    明求為判決：訴願決定及原處分（即復查決定）均撤銷。訴
    訟費用由被告負擔。
三、被告則以：
  (一)按「土地增值稅之納稅義務人如左：1 、土地為有償移轉者
    ，為原所有權人。2 、土地為無償移轉者，為取得所有權之
    人。…前項所稱有償移轉，指買賣、交換、政府照價收買或
    徵收等方式之移轉；所稱無償移轉，指遺贈及贈與等方式之
    移轉。」、「已規定地價之土地，於土地所有權移轉時，應
    按其土地漲價總數額徵收土地增值稅。」、「土地為信託財
    產者，於左列各款信託關係人間移轉所有權，不課徵土地增
    值稅：一、因信託行為成立，委託人與受託人間。」、「稅
    捐之核課期間，依左列規定：一、依法應由納稅義務人申報
    繳納之稅捐，已在規定期間內申報，且無故意以詐欺或其他
    不正當方法逃漏稅捐者，其核課期間為5 年。…三、未於規
    定期間內申報，或故意以詐欺或其他不正當方法逃漏稅捐者
    ，其核課期間為7 年。在前項核課期間內，經另發現應徵之
    稅捐者，依法補徵或並予處罰；…」、「表意人與相對人通
    謀而為虛偽意思表示者，其意思表示無效。但不得以其無效
    ，對抗善意第三人。虛偽意思表示，隱藏他項法律行為者，
    適用關於該項法律行為之規定。」分別為土地稅法第5 條、
    第28條、第28條之3 第1 款、稅捐稽徵法第21條及民法第87
    條所明定。
  (二)原告持相同理由不服被告補徵桃園縣平鎮市○○段268 地號
    土地（持分808/1000）土地增值稅部分，業經本院以98年6
    月3 日98年度訴字第269 號判決「原告之訴駁回」在案，合
    先敘明。
  (三)原告主張本案土地之捐贈登記，受託人將信託財產以捐贈方
    式移轉登違反信託本旨，自始無效，原告已向桃園縣平鎮地
    政事務所申請回復登記，故本件買賣交易尚未完成，且本案
    原告係「被害人」，土地應依「違反信託法」回復登記予被
    害人，將來如有「出售行為」時，地政事務所自會審核有無
    繳納土地增值稅，有繳納始可過戶云云。查系爭土地利用土
    地稅法第28條之3 土地信託移轉不課徵土地增值稅之規定，
    信託登記予郭有禮、羅丙松、許軒及許琭等人，藉以規
    避土地增值稅，嗣經被告查得原告於辦理上揭信託登記前，
    已於92年5 月2 日將系爭土地出售予洪炳輝，未辦理移轉土
    地所有權登記，洪炳輝復將系爭土地出售予郭有禮、羅丙松
    、許軒及許琭等人，此有原告與洪炳輝之不動產買賣契
    約書影本附案可稽。查原告既為土地所有權人，出售土地時
    即應依土地稅法之規定申報土地增值稅，然利用信託規避土
    地增值稅，依「實質課稅」原則，土地稅法第5 條及稅捐稽
    徵法第21規定，被告核定補徵原告土地增值稅計6,075,005
    元，並無不合。至原告主張已向桃園縣平鎮地政事務所申請
    土地所有權塗銷回復登記本人乙節，俟經核准回復土地登記
    後，乃依相關規定辦理。
  (四)復依財政部參據司法院釋字第217 、506 號解釋，於92年7
    月2 日以台財稅字第0920453519號函釋略以：「為實現衡量
    個人之租稅負擔能力而課徵租稅之租稅公平主義，並防止規
    避租稅而確保租稅之徵收，在租稅法之解釋及課稅構成要件
    之認定上，如發生法律形式、名義或外觀與真實之事實、實
    態或經濟負擔有所不同時，則租稅之課徵基礎，應著重於事
    實上存在之實質，…對於在經濟實質上已具備課稅構成要件
    者，雖行為人蓄意使外在之外觀或形式不具備課稅要件，仍
    宜對其課稅。」另內政部92年9 月9 日內政部內授中辦地字
    第0920014033號函釋略以：「…按贈與乃財產所有人以自己
    之財產無償給予他人，經他人允受而生效力之行為…，其對
    各級政府、財團法人、公益信託等為贈與者，一般稱為『捐
    贈』。信託財產乃受益人受益權之所繫，非為受託人之自有
    財產，倘受託人欲以『受託人名義』為捐贈，縱為信託契約
    所約定，其約定亦與信託之本旨有違。3 、次依信託法第1
    條規定，受託人須為受益人利益或特定目的管理、處分信託
    財產；其因管理、處分信託財產取得之財產權，仍屬信託財
    產…。單純之拋棄或捐贈，未能取得任何對價，殊難解為係
    為受益人之利益…。況且是以『受託人名義』為捐贈，縱稅
    法對個人或營利事業之捐贈有得列舉扣除或得列為當年度費
    用等優惠（所得稅法第17條、第36條規定參照），受益人或
    委託人（自益信託之情形）亦不能享有。而本件信託若係為
    使受託人假信託之方式而遂行其節稅或其他脫法之目的，其
    信託行為自是無效。」
  (五)查系爭土地，經被告查得原告於92年5 月5 日及92 年5月7
    日辦理信託登記予郭有禮（平鎮市○○段183 、183-1 、26
    8 【持分192/1000】地號）、許軒（平鎮市○○段183-3
    【持分520/1000】、318-4 地號）、許琭（平鎮市○○段
    183-3 【持分480/1000】）、羅丙松（平鎮市○○段317 地
    號）前，已將系爭土地出售予洪炳輝，此有原告委託李茂財
    於96年8 月21日至被告處製作談話筆錄：「…該土地是賣給
    代書洪炳輝。…該次簽約共出售11筆土地，金額共計新臺幣
    126 萬元整，是現金收付。」附案可稽，顯見系爭土地係為
    買賣交易行為卻利用假信託方式辦理移轉，藉以逃漏稅捐，
    本案原告、洪炳輝、郭有禮、羅丙松、許敘軒及許敘琭等人
    所為之信託行為，既為通謀虛偽意思表示，依民法第87條第
    1 項規定應為無效，復依原告檢附不動產買賣契約書影本所
    載，本案系爭土地買賣行為至為明確，自應適用買賣法律行
    為之規定，原告之主張顯有誤解，於法無據。另按土地稅法
    第5 條規定，本案系爭土地既為買賣有償移轉，被告依土地
    稅法第28條及稅捐稽徵法第21條核定土地增值稅6,075,005
    元，並無違誤。
  (六)綜上論述，原處分及訴願決定並無違誤等語，資為抗辯。並
    聲明求為判決駁回原告之訴、訴訟費用由原告負擔。
四、上開事實概要欄所述之事實，除後列之爭點事項外，其餘為
    兩造所不爭執，並有土地信託契約書、桃園縣平鎮地政事務
    所98年4 月6 日平地登字第0980001533號函、原告98年5 月
    4 日復查申請書、原告98年3 月18日請求更正捐贈登記之申
    請書、查詢土地異動歷史檔、被告所屬中壢分局98年2 月20
    日桃稅壢增字第0980001028號函、桃園縣稅捐稽徵處96年8
    月12日與李茂財談話紀錄、原告土地信託收取價款明細表、
    不動產買賣契約書、桃園縣政府97年10月31日府城行字第09
    70363826號函、被告所屬中壢分局97年10月30日桃稅壢增字
    第0970009192號函、土地異動索引、土地增值稅申報書、土
    地贈與所有權移轉契約書、澎湖縣望安鄉公所92年5 月12日
    望經字第0920003095號函、土地登記謄本、桃園縣稅捐稽徵
    處96年9 月10日與洪炳輝談話紀錄、土地信託登記申請書等
    件分別附原處分卷、訴願卷及本院卷可稽，為可確認之事實
    。
五、歸納兩造上述之主張，本件爭執之重點在於: 被告認原告將
    系爭土地出賣予洪炳輝，卻以信託方式登記予向洪炳輝買受
    系爭土地之郭有禮等人，藉以規避土地增值稅，據以補徵原
    告土地增值稅，是否合法有據？本院判斷如下：
  (一)按土地稅法第5 條規定：「土地增值稅之納稅義務人如左：
    1 、土地為有償移轉者，為原所有權人。2 、土地為無償移
    轉者，為取得所有權之人。……前項所稱有償移轉，指買賣
    、交換、政府照價收買或徵收等方式之移轉；所稱無償移轉
    ，指遺贈及贈與等方式之移轉。」第28條規定：「已規定地
    價之土地，於土地所有權移轉時，應按其土地漲價總數額徵
    收土地增值稅。……」第28條之3 第1 項第1 款規定：「土
    地為信託財產者，於左列各款信託關係人間移轉所有權，不
    課徵土地增值稅：一、因信託行為成立，委託人與受託人間
    。」又稅捐稽徵法第21條規定：「稅捐之核課期間，依左列
    規定：1 、依法應由納稅義務人申報繳納之稅捐，已在規定
    期間內申報，且無故意以詐欺或其他不正當方法逃漏稅捐者
    ，其核課期間為5 年。……3 、未於規定期間內申報，或故
    意以詐欺或其他不正當方法逃漏稅捐者，其核課期間為7 年
    。在前項核課期間內，經另發現應徵之稅捐者，仍應依法補
    徵或並予處罰…」
  (二)按「涉及租稅事項之法律，其解釋應本於租稅法律主義之精
    神：依各該法律之立法目的，衡酌經濟上之意義及實質課稅
    之公平原則為之。」業經司法院釋字第420 號解釋闡釋在案
    。又「租稅法所重視者，應為足以表徵納稅能力之經濟事實
    ，而非其外觀之法律行為，故在解釋適用稅法時，所應根據
    者為經濟事實，不僅止於形式上之公平，應就實質上經濟利
    益之享有者予以課稅，始符實質課稅及公平課稅之原則。」
    「有關課徵租稅構成要件事實之判斷及認定，應以其實質上
    經濟事實關係及所產生之實質經濟利益為準，而非以形式外
    觀為準，否則勢將造成鼓勵投機或規避稅法之適用，無以實
    現租稅公平之基本理念及要求。」亦有改制前行政法院81年
    判字第2124號判例及82年度判字第2410號判決可資參照。
  (三)次按，租稅規避與合法節稅不同，節稅係依據稅捐法規所預
    定之方式，意圖減少稅捐負擔之行為；反之，租稅規避則是
    利用稅捐法規所未預定之異常或不相當之法形式，意圖減少
    稅捐負擔之行為。納稅義務人在經濟上若已具備課稅構成要
    件，為規避租稅，違反租稅法之立法意旨，不當利用各種法
    律或非法律方式，製造外觀或形式上存在之法律關係或狀態
    ，使其不具備課稅構成要件，以減輕或免除應納之租稅，造
    成課稅之認定發生形式上存在之事實與事實上存在之事實不
    同時，租稅之課徵基礎與其依據，應著重於事實上存在之事
    實，俾防止納稅義務人濫用私法上之法律形成自由，以規避
    租稅，形成租稅不公平，均合先敘明。
  (四)又按，信託法第1 條規定：「稱信託者，謂委託人將財產權
    移轉或為其他處分，使受託人依信託本旨，為受益人之利益
    或為特定之目的，管理或處分信託財產之關係。」而「表意
    人與相對人通謀而為虛偽意思表示者，其意思表示無效。但
    不得以其無效對抗善意第三人。虛偽意思表示，隱藏他項法
    律行為者，適用關於該項法律行為之規定。」亦為民法第87
    條所明定。查原告於92年5 月2 日將系爭土地出售予訴外人
    洪炳輝，洪炳輝旋將系爭土地出售予訴外人郭有禮等人，均
    未依規定辦理所有權移轉登記及申報土地移轉現值，而透過
    信託之方式，逕由原告於92年5 月7 日辦理信託登記予郭有
    禮（平鎮市○○段183 、183-1 、268 【持分192/1000】地
    號）、許軒（平鎮市○○段183-3 【持分520/1000】、31
    7-4 地號）、許琭（平鎮市○○段183-3 【持分480/1000
    】地號）、羅丙松（平鎮市○○段317 地號）等人。嗣郭有
    禮等人分別於92年5 月12日、92年5 月20日及92年8 月27日
    以自己之名義，將系爭土地捐贈登記予澎湖縣望安鄉公所，
    並辦理土地移轉現值之申報。經被告所屬中壢分處發給土地
    增值稅免稅證明書等情，為原告所不爭，並有前開不動產買
    賣契約書、信託契約書、土地異動索引、土地增值稅申報書
    、贈與所有權移轉契約書、澎湖縣望安鄉公所92年5 月12日
    望經字第0920003095號函、第0920003084號函、92年8 月19
    日望經字第0920008061號函、土地信託( 出售) 收取價款明
    細表及土地登記謄本附原處分卷第40、34-38 、4-29頁可稽
    。又訴外人洪炳輝於被告調查時，亦坦承與原告就系爭土地
    訂有買賣契約( 見訴願卷第61頁) ；及原告委託出售系爭土
    地而與洪炳輝訂約之李茂財於96年8 月21日接受被告調查時
    ，亦供承：「…該土地是賣給代書洪炳輝( 即洪秉鈞) 。…
    該次簽約共出售11筆土地( 含系爭土地在內) ，金額共計新
    台幣126 萬元整，是現金收付。」等語在卷( 見原處分卷第
    41頁) ，故被告依上開事證，認原告與洪炳輝間就系爭土地
    之交易為有償之買賣行為，卻直接由原告辦理信託移轉登記
    予向洪炳輝買受系爭土地之郭有禮等人，藉以規避土地增值
    稅，洵堪採信。
  (五)本院於行準備程序時請原告說明系爭土地賣給何人? 有無賣
    給郭姓之人? 系爭土地有無信託給郭有禮等4 人? 答稱: 「
    賣給姓洪的。沒有。我只有賣給姓洪的。沒有。」等語( 見
    本院卷第59頁) ，益證，原告是將系爭土地出售與洪炳輝，
    並未出售與郭有禮等4 人，原告與郭有禮等4 人間，就系爭
    土地並未成立信託關係。
  (六)從而，原告與洪炳輝就系爭土地之買賣，因履行雙方契約中
    關於利益第三人之約定，已完成系爭土地所有權之移轉，即
    該當於土地稅法第28條前段「土地所有權移轉時」應課徵土
    地增值稅之法定要件；且郭有禮等人對於原告而言，係其與
    洪炳輝買賣關係中利益第三人契約之第三人，其與原告間因
    屬虛偽之信託關係，自無適用同法第28條之3 第1 項第1 款
    規定因信託行為辦理移轉登記地免徵土地增值稅之餘地。準
    此，原告既為系爭土地買賣交易之出賣人( 原告為原所有權
    人) ，依土地稅法第5 條規定，自負有繳納系爭土地增值稅
    之義務，故被告依實質課稅原則，於核課期間內，依上揭稅
    捐稽徵法第21條及土地稅法第28條等規定，核定補徵原告出
    售系爭土地土地增值稅6,075,005 元，於法並無不合。至原
    告主張已向桃園縣平鎮地政事務所申請土地所有權塗銷回復
    登記本人乙節，俟經核准回復土地登記後，被告另行依相關
    規定辦理，附此敘明。
六、綜上所述，原告之主張，均無足採。被告以原告有償移轉系
    爭土地予洪炳輝，未依規定申報土地移轉現值，卻以信託登
    記移轉方式，藉以規避稅捐，核定補徵原告土地增值稅6,07
    5,005 元，認事用法核無違誤，訴願決定予以維持，亦無不
    合，原告徒執前詞，訴請撤銷原處分( 即復查決定) 及訴願
    決定，為無理由，應予駁回。
七、本件事證已臻明確，兩造其餘主張陳述，於判決結果不生影
    響，無庸一一論列，併予敘明。
據上論結，本件原告之訴為無理由，爰依行政訴訟法第98條第1
項前段，判決如主文。
中    華    民    國    99    年    5      月    13   日
                      臺北高等行政法院第七庭
                                審判長法  官  吳慧娟
                                      法  官  陳心弘
                                      法  官  林惠瑜
上為正本係照原本作成。
如不服本判決，應於送達後20日內，向本院提出上訴狀並表明上
訴理由，如於本判決宣示後送達前提起上訴者，應於判決送達後
20日內補提上訴理由書（須按他造人數附繕本）。
中    華    民    國    99    年    5     月     17   日
                                      書記官  劉道文


司法院資訊處製作；財團法人民間司法改革基金會備份。
